【裁判字號】    98,易,408
【裁判日期】    990414
【裁判案由】    家暴侵占
【裁判全文】
臺灣宜蘭地方法院刑事判決               98年度易字第408號
公  訴  人  臺灣宜蘭地方法院檢察署檢察官
被      告  子○○
選任辯護人  蔡文燦律師
被      告  辛○○
上列被告等因侵占案件，經檢察官提起公訴（97年度偵續字第33
號、98年度偵字第3068號），本院判決如下：
    主  文
子○○犯侵占罪，處有期徒刑貳年，減為有期徒刑壹年。
辛○○無罪。
    事  實
一、子○○明知其父簡允文（業於民國95年9月14日死亡）並無
    將所有之存款新臺幣（下同）6,506,400元贈與自己之意，
    竟基於意圖為自己不法所有之犯意，利用其自95年5月14日
    起保管簡允文之國民身分證、宜蘭信用合作社帳號0000000
    號帳戶及宜蘭市農會帳號0000000000號帳戶存摺、印鑑之機
    會，先於95年6月6日至址設宜蘭縣宜蘭市○○路○段33號之
    宜蘭信用合作社，將簡允文所有存於該合作社之1,026,400
    元，轉匯至其所開立之華南商業銀行南松山分行帳號000000
    000000號帳戶，復於95年6月7日13時42分許至址設宜蘭縣宜
    蘭市○○路○段3號之宜蘭市農會，將簡允文存於該農會之2,
    740,000元，轉匯至其所開立上開華南商業銀行南松山分行
    帳戶，並於同日13時48分許，將簡允文存於該農會之2,740,
    000元轉帳至其子詹理維所開立之郵局帳號00000000000000
    號帳戶，而接續將所保管之簡允文上開存款侵占入己。嗣於
    96年7月6日簡允文之妻簡王（起訴書誤載為簡王）死
    亡後，子○○拒不以其所保管之簡允文上開存款支付簡王雞
    之喪葬費用，簡允文之女丙○○○、丁○○○、壬○○及
    媳婦己○○始知悉子○○已將上開款項侵占入己。
二、案經告訴人丙○○○、丁○○○、壬○○、己○○訴由臺灣
    宜蘭地方法院檢察署檢察官偵查起訴。
    理  由
壹、證據能力部分：
一、按被告以外之人於審判外之言詞或書面陳述，除法律有規定
    者外，不得作為證據；又被告以外之人於審判外之陳述，雖
    不符前4條之規定，而經當事人於審判程序同意作為證據，
    法院審酌該言詞陳述或書面陳述作成時之情況，認為適當者
    ，亦得為證據，刑事訴訟法第159條第1項、第159條之5第1
    項分別定有明文。經查：
  (一)證人即同案被告子○○於96年10月9日檢察事務官詢問時之
    陳述（見96他627號卷第19頁），雖係被告辛○○以外之人
    於審判外之言詞陳述，惟業經被告辛○○於本院審判程序中
    表示同意作為證據（見本院卷二第69頁），且本院審酌上開
    言詞陳述作成時情況，並無違法之處，認為適當，依上開規
    定，自得作為證據使用。
  (二)證人即同案被告辛○○於96年10月9日檢察事務官詢問時之
    陳述（見96他627號卷第20頁），雖係被告子○○以外之人
    於審判外之言詞陳述，惟業經被告子○○於本院審判程序中
    表示同意作為證據（見本院卷二第68頁），且本院審酌上開
    言詞陳述作成時情況，並無違法之處，認為適當，依上開規
    定，自得作為證據使用。
二、次按證人、鑑定人依法應具結而未具結者，其證言或鑑定意
    見，不得作為證據，刑事訴訟法第158之3定有明文。經查：
  (一)丙○○○、丁○○○、壬○○、己○○於97年11月14日、98
    年4月10日；丁○○○、己○○於98年7月1日均係以告訴人
    身分應訊，皆未依法具結（見97偵續33號卷一第50頁至第51
    頁、97偵續33號卷二第92頁至第100頁、第128頁至第131頁
    ），其等證詞自不得作為證據。
  (二)戊○○於97年11月14日、癸○○、戊○○於98年4月10日均
    係以證人身分應訊，惟未依法具結（見97偵續33號卷一第50
    頁至第51頁、97偵續33號卷二第95頁至第100頁），其證詞
    自不得作為證據。
三、末按證人之個人意見或推測之詞，除以實際經驗為基礎者外
    ，不得作為證據，刑事訴訟法第160條定有明文。經查：證
    人乙○○於98年4月10日偵查中證述：「（問：簡允文有無
    說到現金約6百多萬元都要給子○○？）我想這是不可能之
    事，領錢是他們兩個姐妹自己去領。另外1個來作證說要給
    她，這不合理。其他姐妹也要分，簡允文不可能給子○○。
    」、「（問：是否確定簡允文不會將存摺內的現金全部給子
    ○○？）不可能的事。10多個都是女兒，為何通通要給她。
    且他的配偶當時還在，也還需要灌食，她也需要用錢。不可
    能全部給子○○。」（見97偵續33號卷二第97頁），此部分
    證述純屬證人乙○○個人意見之詞，並非以實際經驗為基礎
    ，自不得作為證據；至於證人乙○○同日於偵查中其餘之證
    述，均係其親自見聞之事實，且依法具結，具有證據能力。
貳、程序部分：
一、按於直系血親、配偶或同財共居親屬之間或其他五親等內血
    親或三親等內姻親之間，犯刑法第335條之普通侵占罪者，
    須告訴乃論，此觀諸刑法第338條準用同法第324條第2項之
    規定甚明。又刑事訴訟法第232條規定「犯罪之被害人，得
    為告訴。」所謂犯罪之被害人，指因犯罪行為而直接受害之
    人而言（最高法院42年台非字第18號判例要旨參照）。查本
    件被告子○○、辛○○因侵占案件，經檢察官提起公訴，認
    被告2人於上開時、地共同侵占簡允文上開帳戶內之存款，
    涉犯刑法第335條第1項之侵占罪嫌，而簡允文為上開存款之
    所有權人，其財產法益因被告2人之犯罪而直接受侵害，依
    上開規定及判例要旨，可知本件財產犯罪之被害人為簡允文
    ，而因被害人簡允文與被告2人間係父女，具有一親等直系
    血親關係，揆諸前開刑法第338條、第324條第2項規定，本
    罪須告訴乃論。
二、次按被害人之法定代理人或配偶，得獨立告訴。被害人已死
    亡者，得由其配偶、直系血親、三親等內之旁系血親、二親
    等內之姻親或家長、家屬告訴。但告訴乃論之罪，不得與被
    害人明示之意思相反，刑事訴訟法第233條定有明文。再按
    告訴乃論之罪，其告訴應自得為告訴之人知悉犯人之時起，
    於6個月內為之刑事訴訟法第237條第1項亦有明定，而所謂
    「知悉犯人」係指得為告訴之人確知犯人之犯罪行為而言。
    又刑事訴訟法第237條第1項固規定告訴乃論之罪，其告訴應
    自得為告訴之人知悉犯人之時起，於6個月內為之，然此所
    謂之「知悉犯人」係指得為告訴人之確知犯人之犯罪行為而
    言，以其主觀為標準，且知悉必須達於確信之程度，故若事
    涉曖昧，雖有懷疑未得證實，因而遲疑未告，告訴期間並不
    進行（最高法院71年度台上字第6590號判決參照）。是被害
    人死亡後，除被害人生前已因逾越告訴期間而喪失告訴權，
    或者被害人生前明示不提出告訴者外，其直系血親、三親等
    內旁系血親、二親等內姻親得代理被害人提出告訴，且告訴
    期間，應自其等確知犯人之犯罪行為時起算。經查：
  (一)本件雖非被害人簡允文為告訴，然因被害人簡允文已於95年
    9月14日死亡，此有全戶除戶資料查詢結果1紙在卷足憑（見
    98偵3068號卷第4頁），而告訴人丙○○○、丁○○○、壬
    ○○及己○○既分別為被害人之女兒、媳婦，依據前開刑事
    訴訟法第233條第2項前段規定，其等於簡允文死亡後取得告
    訴權。
  (二)況證人林順壕即宜蘭信用合作社行員於98年7月1日偵查中證
    述：「（問：是否有看過在庭之子○○？）有〈以手指〉。
    她解約有來，還有照相。（問：簡允文是否為合作社客戶？
    ）是的。（問：照片何來〈提示〉？）是我去醫院拍照。（
    問：為何要去醫院拍照？）因為解約要當事人來，但子○○
    說當事人簡允文在醫院不方便，所以我就去。…（問：去那
    一家醫院？）宜蘭醫院。（問：是要辦理解約當天去？）是
    的。（問：到醫院去，做了那些步驟？）我向當事人確認是
    否要解約，當事人點頭。（問：當時簡允文可以瞭解你的意
    思？）可以。感覺上他可以。（問：解約後錢如何處理，你
    有無問當事人？）我核對印章沒有錯，我就幫他辦解約，後
    來錢回到簡允文帳戶內，錢要如何處理，我們就不過問。（
    問：是否有問簡允文錢要不要給子○○？）我們錢轉到本人
    帳號，至於後續如何處理，我們不過問。…（問：對戊○○
    有無印象？）當天是子○○及辛○○來我們公司，我有印象
    ，其餘戊○○、丁○○○我沒有印象。（問：解約後，會不
    會問去處？）不會。解約後，回到本人帳戶，不會問去處。
    （問：你們同意簡允文的錢轉到子○○的帳戶，何故？）因
    為存摺、印章、身分證都有帶來，所以我們同意。」等語（
    見97偵續33卷二第128頁、第130頁），並有宜蘭信用合作社
    98年6月12日宜信管字第649號函附照片影本2張、國民身分
    證影本2份及定存中途解約取息憑條、存本取息儲蓄存款存
    單、存摺類存款取款憑條、匯款申請書影本各1份在卷足憑
    （見97偵續33號卷二第116頁至第118頁）。且簡允文於95
    年6月2日至95年6月11日在國立陽明大學附設醫院（原名行
    政院衛生署宜蘭醫院）住院期間，其意識狀況清楚，此有該
    院98年12月10日陽大附醫歷字第0980009400號函附病患就醫
    摘要回覆單、病歷各1份在卷可佐（見本院卷一第121頁至第
    137頁），參以證人林順壕於本案並無利害關係，其證詞應
    屬中肯，堪以採信。可證於95年6月6日，被告子○○與辛○
    ○有一同至宜蘭信用合作社，被告子○○並持簡允文之國民
    身分證及宜蘭信用合作社帳號0000000號帳戶之存摺、印鑑
    欲辦理簡允文存放在該合作社內之100萬元定期儲蓄存款解
    約等事宜，而因簡允文未親自到場辦理，該合作社承辦人員
    林順壕為求慎重乃與被告2人至國立陽明大學附設醫院，林
    順壕當場向簡允文確認是否要辦理100萬元之定期儲蓄存款
    中途解約事宜，經簡允文點頭確認，然林順壕於當時並未向
    簡允文確認上開帳戶內存款是否要轉匯至子○○所開立之帳
    戶事宜，且其亦未當場聽聞被告2人有告知簡允文此事宜。
    而衡情定期儲蓄存款中途解約後，該存款本即存入存款人所
    開立之活期儲蓄存款帳戶，並非當然轉匯至他人帳戶，是簡
    允文縱知悉並同意上開定期儲蓄存款中途解約事宜，然自不
    能以推論簡允文於95年6月6日已知悉並同意該存款解約後併
    同帳戶內其他存款共1,026,400元均轉匯至被告子○○所開
    立之上開華南商業銀行南松山分行帳戶。則簡允文既不知悉
    其所有上開帳戶內存款業經被告子○○轉匯至伊帳戶之事實
    ，自無從對之提出告訴甚明。
  (三)又被害人簡允文直至95年9月14日死亡前雖未對被告子○○
    、辛○○提出告訴，亦非謂簡允文已明示表示不提出告訴之
    意，況被告2人復未提出其他證據證明簡允文已明示放棄告
    訴，自難僅以簡允文單純知悉上開解約事宜，即遽認簡允文
    就被告2人上開侵占犯行已明確放棄其刑事追訴權利。而簡
    允文死亡之際，告訴期間仍未屆滿，故簡允文死亡後，其直
    系血親卑親屬丙○○○、丁○○○、壬○○及其一親等直系
    姻親己○○提出本件侵占告訴，並無違反被害人簡允文明示
    之意思。被告子○○仍辯稱：簡允文於生前既知存摺、印章
    於被告處，且知被告已解約領取，對於被告之行為並無不認
    同之意，即已明示對於被告之行為並無不法而加以追究之意
    云云，自不足採。
  (四)再證人戊○○於98年12月16日本院審理中證述：「（問：〈
    請鈞院提示97偵續字第33號卷二第99頁之98年4月10日偵訊
    筆錄〉當時檢察官問：何時知道子○○將簡允文帳戶內的錢
    轉走，根據筆錄記載，妳是回答：當時簡允文尚在住院，隔
    壁病房的人告訴我子○○有找銀行的人來，且我與農會的人
    很熟，我去農會時他們告訴我，子○○昨天有來領錢，我才
    回去告訴其他小姑、妯娌，請問妳當時是否有這樣陳述？）
    我有這樣說，我印象中我當時的意思是說，隔壁床的人跟我
    說剛才有銀行的人來照相。（問：妳當時這樣的陳述，是否
    真實？）真實。（問：這段陳述中的妯娌指的是何人？）己
    ○○。（問：這段的陳述當中所指的其他小姑是指何人？）
    簡沂梅、簡阿鑾，…。（問：銀行的人員到醫院時，妳當時
    是否有在場？）沒有。」等語（見本院卷一第160頁至第161
    頁）。佐以證人癸○○於98年12月16日本院審理中證述：「
    （問：妳何時知道簡允文帳戶內的錢被匯到子○○及其兒子
    的帳戶內？）簡允文過世後要用錢時才知道子○○把父親的
    錢匯到她及她兒子的戶頭內，這部分我是聽戊○○說的，他
    們有去問銀行，因為當時父親已經昏迷，子○○他們找行員
    去醫院照相，我們才知道。」等語（見本院卷一第146頁）
    。可證戊○○於95年6月7日有告知告訴人丙○○○、丁○○
    ○、己○○有關被告子○○於95年6月6日至宜蘭信用合作社
    領取簡允文存款之事實。惟領取存款之原因及目的諸多，縱
    告訴人丙○○○、丁○○○、己○○知悉被告子○○有領取
    簡允文存款，然其等是否亦進一步知悉被告子○○係基於意
    圖為自己不法所有之侵占犯意，而將簡允文上開2帳戶內之
    存款轉匯至自己及其子詹理維所開立之帳戶內，徒據證人戊
    ○○上開證述尚難得其證明，是自難僅以證人戊○○此部分
    證述據以認定告訴人丙○○○、丁○○○、己○○於95年6
    月7日即知悉並確信被告子○○有侵占之犯意甚明。
  (五)且證人丙○○○於98年11月25日本院審理中證述：「（問：
    簡允文住院期間，妳母親的身體狀況如何？）我母親當時身
    體狀況也很不好，有中風、糖尿病，已經在插管，是僱用外
    勞照護她，…（問：簡允文生前到過世期間，妳母親係由何
    人照料？）都是父親出錢僱用外勞來照護母親，當時父母親
    一起同住在戊○○家。…（問：妳母親簡王雞生活費用、
    醫療費用是何人支付？）那時候知道父親的錢都放在子○○
    那邊，…。（問：妳到底最早何時知道父親帳戶內的650 萬
    元已被子○○領走了？）就是母親往生後，子○○並沒有支
    付母親的喪葬費用，也不告訴我們錢的去向，我們才認為子
    ○○侵占那些錢，我們因而才對子○○提起告訴。（問：妳
    父親往生後，妳們兄弟姊妹有無分擔父親的喪葬費用？）我
    們都沒有出，我們的認知是用父親留下的存款去支付，而這
    筆錢都是放在子○○那裡，所以父親的喪葬費用都是由子○
    ○處理。（問：父親往生後女兒旬，妳有無出錢？）沒有。
    當時我認為用父親留下之現金處理即可，所以我就沒有出，
    其餘的姊妹也沒有出。」等語（見本院卷一第80頁至第88頁
    ）。證人己○○於98年11月25日本院審理中證述：「（問：
    簡允文生前，他的3個兒子有分到何財產？）…簡漢民及簡
    漢忠各分到一甲多的土地。後來簡漢民割一小塊土地給簡漢
    忠，改由簡漢忠扶養簡允文夫妻。…（問：簡王雞去臺大
    醫院就醫是何人負責處理？）子○○。（問：簡王雞去醫
    院就醫的費用是何人支付？）一開始子○○說要付，但卻沒
    有支付，後來是戊○○去借款20萬元來支付費用，之後才把
    簡王雞帶離醫院，因為簡王雞當時有插管，所以就直接
    將她送去宜蘭之安養中心。…（問：簡允文的喪葬費用你有
    無支出？）沒有。頭七、做法事的錢，我也沒有支出。…（
    問：就你的瞭解，簡允文是否有要把存摺內的金錢給子○○
    的意思？）就我瞭解，我認為是不可能，因為當時簡王雞
    仍然需要外勞照顧，每個月都要支出費用，外勞的費用是由
    簡允文支出的。」等語（見本院卷一第90頁至第96頁）。證
    人丁○○○於98年11月25日本院審理中證述：「（問：簡允
    文過世之喪葬費用是何人支付？）就是由子○○拿父親留下
    的現金來支付，所以我沒有支出。因此姊妹都沒有支出。…
    （問：那妳有無支出簡王雞三旬的相關費用？）沒有。當
    時我們姊妹的認知，都要從父親留下的現金裡面去支付。…
    （問：簡允文往生時，兄弟姊妹是否曾經討論父親的喪葬費
    用要由父親帳戶內的存款支出？）沒有特別說。但是我們的
    認知是由保管帳戶的人負責支出。…（問：簡允文於何時何
    地告訴妳他存摺內的錢要留給母親用？）大約是94年期間，
    他意識還清楚的時候，他有這麼對我說，…。」等語（見本
    院卷一第100頁至第102頁）。證人壬○○於98年11月25日本
    院審理中證述：「（問：你方才稱子○○拿簡允文之存摺時
    ，簡允文並沒有說存摺內的金錢要給他，是否如此？）是。
    子○○向簡允文拿存摺那天之前，簡允文曾經很多次表示，
    他帳戶的錢要留給母親用，母親還不知道還要活多久，所以
    這些錢要留給母親請外勞照顧及母親的生活費用。簡允文的
    錢不可能會給女兒的，那些錢要留給母親。…（問：簡允文
    的喪葬費用，你們是否有支出？）因為簡允文帳戶的錢都在
    子○○那邊，所以我當時的認知，認為從父親帳戶的錢來支
    出即可，我們姊妹都沒有支付。」等語（見本院卷一第109
    頁）。佐以證人戊○○於97年10月3日偵查中證述：「（問
    ：簡允文生前有多少財產？）現金600、700萬元含定存，…
    94年有些現金是由我保管，定存單在他身上。…（問：你保
    管現金做何用？）支付外勞費用，及婆婆的生活費用。…（
    問：存簿何時交給子○○？）公公尚未住院時就交給她了，
    公公約去世前2、3個月。（問：簡允文的醫療及喪葬費用如
    何支出？）由我記帳，再跟子○○拿錢，印象中好像是100
    多萬元〈我回來找資料再庭呈〉。」等語（見97偵續33卷一
    第19頁）；於98年12月16日本院審理中證述：「（問：簡允
    文生前有無把土地分給簡漢民、簡漢忠兄弟？）有。（問：
    根據己○○上次證述，分土地時有把一份土地分給簡漢忠作
    為簡允文夫妻與你們居住時一起生活時使用，是否如此？）
    是。（問：目前該份土地，有無做任何的處理或處分？）土
    地就是過戶給我們，之後簡允文夫妻的生活費用就由我們支
    出，那塊土地是我大嫂己○○過戶給簡漢忠。…（問：簡王
    雞是何時中風的？）約是民國80幾年的時候，她中風10幾
    年了。…（問：簡王雞到臺北就診的時候，費用部分是何
    人負責支付？）長庚醫院、仁愛醫院部分是我先墊付，那時
    簡允文還在世，所以之後簡允文會拿錢給我，但之後在臺大
    醫院就醫的費用則是由我支付的。…（問：簡允文夫妻生活
    費用、醫療費用及外勞薪資，是由何人支出？）簡允文夫妻
    的生活費用是由我支付。醫療費用及外勞費用才是由簡允文
    支出。（問：簡允文過世的喪葬費用多少？何人支付？）大
    約1百多萬元。是由我先支付，之後才向子○○申請。（問
    ：〈請鈞院提示97偵續字第33號卷一第69頁之喪葬費用支出
    明細〉這是何人寫的？）我寫的。…（問：簡允文的喪葬費
    用，其餘的子女有無支出？）沒有，就是從簡允文存摺內的
    錢支付。…（問：簡王雞是否曾經因為急救而被送到臺大
    醫院？）有。…（問：簡允文他所有的存摺、印章、權狀在
    交給子○○之前，是如何保管的？）簡允文的農會存摺及印
    章是在我這邊保管，但權狀、印鑑章及定存單則是由簡允文
    自己保管，另宜蘭信用合作社的存摺、印章也是由簡允文自
    己保管。…（問：妳當時交付何物給子○○？）我把簡允文
    農會的存摺、印章交給子○○，…。（問：把簡允文的存摺
    、印章交給子○○之後，簡允文夫妻的醫療費用、外勞費用
    如何支付？）我先支付，之後再向子○○申請。（問：當時
    她們姊妹去找妳拿簡允文存摺、印章的時間？）…就是簡允
    文到宜蘭醫院掛急診住院的前2天左右。…（問：〈提示97
    偵續字第33號卷一第69頁之喪葬費用明細〉妳拿喪葬明細給
    子○○時，子○○如何表示？）她沒有拒絕，也沒有為其他
    的表示，就把113萬元給我。（問：妳當時拿明細向她申請
    的原因為何？）因為簡允文的喪葬費用要從簡允文名下存摺
    內的錢支出。…（問：後來把簡允文的存摺、印章交給子○
    ○保管之後，關於簡允文夫妻之醫療費用、外勞費用，妳大
    約有向子○○拿過幾次？）在簡允文往生之前及簡允文的喪
    葬費用子○○都有給我，但簡允文往生之後，簡王雞的醫
    療費用及外勞費用子○○就沒有繼續給我。…（問：簡允文
    往生之後的喪葬費用，妳們所有兄弟姊妹的認知是否都要從
    簡允文存摺內的錢支出？）是。（問：當時妳向子○○申請
    簡允文喪葬費用113萬元時，子○○有無拒絕？）沒有。」
    等語（見本院卷一第155頁至第168頁）。證人癸○○於98年
    12月16日本院審理中證述：「（問：簡允文生前都是與何人
    一起住？）和我弟弟簡漢忠、戊○○一家人一起住。（問：
    你父親簡允文生前的經濟大權是何人負責管理？）簡允文自
    己在作主管理。（問：簡允文生前有無換過別人掌管家中的
    經濟？）簡允文生前健康的時候，金錢都是他自己在管理，
    雖然後來有將他的存摺交給戊○○保管，但印章及身分證仍
    然由簡允文保管，由簡允文自己決定何時需要動支金錢。…
    （問：簡允文把錢交出來以後，他與妳母親的生活費用及支
    出要怎麼辦？）要從子○○所保管之父親帳戶內的錢內支出
    。如果有要支出就找子○○拿，…。（問：簡允文生前有無
    交待過現金要如何處理？）沒有。他有說這些錢因為母親還
    在世，所以要留給母親用。…（問：妳母親往生之後，三旬
    請道士、作功德及餐點的費用是何人支付？）這都是戊○○
    支付的。父親死後母親的生活起居，子○○都不理了，那時
    候母親已經中風。父親還在世的時候，子○○還有支付相關
    的費用，但父親死後，子○○就不支付了。…（問：父親簡
    允文過世之後，妳有無支出父親的喪葬費用？）當時都是戊
    ○○在打理的，我沒有支出。（問：戊○○所支出的喪葬費
    用，來源為何？）我們姊妹及戊○○本來認為應該要用父親
    存摺內的錢來支付，…。（問：是否記得當時子○○拿到簡
    允文的存摺、印章的時間？）確實日期不記得了，大約是在
    過世前幾個月，是在父親於95年6月到宜蘭醫院住院之前。
    …（問：妳到底何時知道子○○把錢侵占了？）母親過世後
    才知道，…母親過世後，我們姊妹就有說父母親留下來的錢
    要如何處理，但子○○不交出父親存摺內的錢，…。」等語
    （見本院卷一第144頁至第154頁）。證人辛○○於99年1月2
    0日本院審理中證述：「（問：簡允文的喪葬費用是何人支
    出？）都是子○○支出的，…。（問：簡允文往生之後，簡
    王雞的外勞費用、醫療費用及生活費用何人支出？）子○
    ○。…（問：母親的喪葬費用何人支付的？）子○○有支出
    一部分，其他是戊○○支出。」等語（見本院卷二第29頁至
    第30頁）。綜觀證人丙○○○、己○○、丁○○○、壬○○
    、戊○○、簡秀簡、辛○○上開證詞，就：(1)簡允文夫妻於
    生前係與其子簡漢忠與媳婦戊○○共同生活，並由戊○○照
    顧簡允文夫妻之生活起居；(2)簡王雞已中風多年，由簡允
    文支付其本身與簡王雞之醫療及外勞費用；(3)被告子○○
    取得簡允文之上開2帳戶存摺及印鑑後，被告子○○即開始
    支付簡允文、簡王雞之醫療費用及僱用外勞費用，並由被
    告子○○支付簡允文全部之喪葬費用乙節證述一致。並有證
    人戊○○所書立之簡允文喪葬費用明細1紙及被告子○○所
    提出國立臺灣大學醫學院附設醫院簡王雞出院病歷摘要影
    本1份在卷足憑（見97偵續33號卷一第69頁、本院卷一第32
    頁至第37頁）。復觀之簡允文係於95年5月16日至國立陽明
    大學附設醫院住院，而簡王雞則於96年7月6日死亡，告訴
    人丙○○○等4人係於96年7月31日向宜蘭地方法院檢察署具
    狀對被告子○○提出侵占告訴，此有國立陽明大學附設醫院
    98年12月10日陽大附醫歷字第0980009400號函附病歷摘要、
    個人基本資料查詢結果1紙、刑事告訴狀暨其上臺灣宜蘭地
    方法院檢察署收文戳記各1份在卷可參（見本院卷一第121頁
    、第123頁至第137頁、98偵3068號卷第2頁、96他627號卷第
    1頁至第3頁），且被告子○○於99年3月31日本院審理中亦
    供證：「（問：簡允文過世之後，有關的喪葬費用是如何支
    出的？）都是我付的。…（問：〈提示97偵續字第33號一第
    69頁〉此喪葬費用明細表是否戊○○交給妳，要妳依上的明
    細支出？）戊○○有交付這張明細表給我，明細表上記載的
    113萬元，我已經支付給戊○○。…（問：妳何時開始支付
    父母親的生活費用、醫療費用及外勞費用？）拿到父親的存
    摺之後。就是在戊○○家，父親把宜蘭信用合作社、宜蘭市
    農會的存摺、印章、身分證交給我之後，我就開始有支付上
    開費用一直支付到母親往生。父親過世之後，我也是有支付
    母親的生活費用、醫療費用及外勞費用。…（問：父母親的
    喪葬費用是否你支出的？）父親的喪葬費用全部是我支付的
    ，母親的喪葬費用我只有支付部分，…。」等語（見本院卷
    二第47頁至第48頁、第72頁），證人丙○○○等7人上開證
    述，堪認屬實。可證簡允文與簡王雞生前係與其子簡漢忠
    與媳婦戊○○共同生活，並由戊○○照顧簡允文夫妻之生活
    起居，及負擔簡允文夫妻之日常生活費用，而簡王雞已中
    風多年，簡允文乃僱用外勞照顧簡王雞，並由簡允文以上
    開2帳戶內存款支付其與簡王雞之醫療及外勞費用，然自
    95年5月14日被告子○○取得簡允文之國民身分證、上開2帳
    戶存摺及印鑑後，既由被告子○○支付簡允文、簡王雞之
    醫療及外勞費用，並由被告子○○支付簡允文全部之喪葬費
    用，且在證人丙○○○、己○○、丁○○○、壬○○、戊○
    ○、癸○○之認知上開費用本即應由被告子○○所保管之簡
    允文上開2帳戶之存款支付，而簡王雞於96年7月6日死亡
    後，被告子○○並未支付簡王雞之全部喪葬費用。是縱告
    訴人丙○○○、己○○、丁○○○於95年6月7日已經由證人
    戊○○之告知，而知悉被告子○○於95年6月6日有至宜蘭信
    用合作社領取簡允文存款之事實，而懷疑被告子○○有侵占
    上開存款之犯意，然因被告子○○以陸續支付上開費用作為
    掩飾，參以告訴人丙○○○等4人與被告子○○具有親屬關
    係，倘非相當確信被告子○○已侵占上開存款，告訴人丙○
    ○○等4人究無任意興訟破壞彼此情誼之必要，堪認告訴人
    丙○○○、己○○、丁○○○、壬○○於98年4月10日偵查
    中所述其等係於96年7月6日簡王雞死亡後，因被告子○○
    拒不以簡允文之存款支付喪葬費用，且拒不交出簡允文之剩
    餘存款，始確信被告子○○有侵占簡允文上開存款之犯意，
    而於96年7月31日具狀提出告訴等語（見97偵續33號卷二第1
    00頁），堪以採信。故告訴人丙○○○等4人知悉並確信被
    告子○○侵占之時間為96年7月6日後，則其等於96年7月31
    日提出本件告訴，尚未逾6個月之告訴期間，其告訴為合法
    。被告子○○仍辯稱：告訴人於次日既知悉被告於95年6月6
    日及95年6月7日將簡允文之存款轉匯至被告自己帳戶之事，
    其告訴早已逾6個月之告訴期間云云，亦不足採。
  (六)另證人甲○○於98年12月16日本院審理中證述：「（問：告
    別式那天，子○○的其他姊妹是否有要子○○把簡允文帳戶
    內的錢拿出來分？）她們姊妹都有跟我說，她們信任子○○
    所以把錢交給子○○保管，但簡允文已經往生，希望子○○
    把簡允文帳戶內的錢拿出來分。（問：當時她們跟你說之後
    ，妳有無去向子○○說？）有。…（問：你剛才說她們姊妹
    有找妳去向子○○說要把簡允文名下的錢拿出來分，請問當
    時是哪一個人跟你說的還是哪幾個人跟你說的？）當時約5
    、6 個跟我說的，我現在忘記名字了。〈審判長請證人甲○
    ○當庭指認，經證人甲○○當庭指出在庭的丁○○○、壬○
    ○、己○○有對我說，…〉…（問：子○○當時跟你說簡允
    文要把帳戶剩下的錢給她的時候，你有問子○○那簡王雞
    的開銷要如何支付？）有，子○○說父親存摺內的錢，母親
    還在生病也要用，所以現在還不能分。…另子○○還有說母
    親還要請外勞，還要支出。」等語（見本院卷一第171頁至
    第174頁）。佐以證人戊○○於98年12月16日本院審理中證
    述：「（問：簡允文頭七的時候，其他的姊妹有無要子○○
    把簡允文帳戶內的錢拿出來分？）沒有要分，只是叫她拿出
    來大家看一下還剩下多少錢。（問：子○○當時有何回應？
    ）她說簡王雞還在，要留給簡王雞用，這也是簡允文生
    前說的。」等語（見本院卷一第163頁）。參以證人丙○○
    ○於98年11月25日本院審理中證述：「（問：妳父親過世之
    後，妳母親係由何人照顧？）…父親死後仍留有現金，我們
    姊妹說要處理該筆現金，子○○就說不可以，要留給媽媽用
    ，所以我們姊妹就沒有再主張要趕快處理該筆現金，…。」
    等語（見本院卷第82頁）。證人壬○○於98年11月25日本院
    審理中證述：「（問：簡允文做頭七的時候，是否有要求子
    ○○把原來父親帳戶內的金錢拿出來分？）是。（問：當時
    子○○如何說？）她說母親還要用，並說這些錢不用講，…
    。」等語（見本院卷一第108頁）。可證於95年9月20日簡允
    文死亡後第7日證人戊○○、丙○○○、壬○○、丁○○○
    、己○○等人確有透過證人甲○○要求被告子○○交出簡允
    文之存款，以列入簡允文之遺產分配，惟遭被告子○○以該
    存款尚需用以支付簡王雞之醫療及外勞費用為由加以拒絕
    。是縱告訴人丙○○○、丁○○○、己○○於95年6月7日已
    經由證人戊○○之告知，而知悉被告子○○於95年6月6日有
    至宜蘭信用合作社領取簡允文存款之事實，惟其等已於95年
    9月20日透過證人甲○○要求被告子○○交出簡允文之存款
    ，僅因被告子○○以該存款尚需用以支付簡王雞之醫療及
    外勞費用為由加以拒絕，況被告子○○自95年5月14日取得
    簡允文之上開2帳戶存摺及印鑑後，尚有陸續支付簡允文、
    簡王雞之醫療及外勞費用，致使告訴人丙○○○等4人誤
    認被告子○○並無侵占上開存款之犯意。益證告訴人丙○○
    ○、丁○○○、壬○○、己○○所述其等係於96年7月6日簡
    王雞死亡後，因被告子○○拒不以簡允文之存款支付簡王
    雞之喪葬費用，且拒不交出簡允文之剩餘存款，始確信被
    告子○○有侵占簡允文存款之犯意乙節，係屬真實。被告子
    ○○仍辯稱：於95年9月14日簡允文過世後，告訴人即曾要
    求被告將已轉走之原簡允文帳戶內的錢拿出來分，但遭被告
    拒絕，故即使自95年9月14日簡允文過世後，作為起算本件
    告訴人知悉之時點，本件告訴人之告訴，亦早已逾6個月之
    告訴期間，其等之告訴亦不合法云云，顯不足採。
  (七)至於證人甲○○於98年12月16日本院審理中雖證述：「（問
    ：當時她們跟你說之後，你有無去向子○○說？）有。子○
    ○跟我說簡允文的帳戶內錢已經花了很多錢，所剩不多，花
    剩下的錢簡允文有說要給她。（問：子○○如此回答後，你
    有無告訴她的其他姊妹？）有，我跟其她姊妹說子○○說現
    在在忙，以後再說，我也有說子○○說簡允文帳戶內剩餘的
    錢是簡允文說要留給她的。…（問：你把子○○的回答轉述
    給其他姊妹時，當時其他姊妹的反應為何？）其他姊妹都沒
    有說什麼，也沒有說父親怎麼會把錢給子○○之類的話。」
    等語（見本院卷一第171頁至第174頁）。惟證人甲○○此部
    分證述，已核與其前述：子○○向其表示父親存摺內的錢，
    母親之醫療及僱請外勞需要支出，所以現在還不能分等語相
    左，況承前述，告訴人丙○○○、丁○○○、己○○已要求
    被告子○○需分配簡允文存於金融機構內之剩餘存款，且簡
    王雞身體健康狀況不佳，亟需金錢支付醫療及外勞費用，
    於證人甲○○轉達被告子○○表示該存款係簡允文要贈與伊
    時，告訴人丙○○○等4人與證人戊○○竟未有任何反應，
    此顯與常理相違，足見證人甲○○此部分證詞係屬不實，是
    尚難以此據認告訴人丙○○○等4人於95年9月20日已知悉並
    確信被告子○○有侵占簡允文上開存款之犯意。
  (八)而證人庚○○於99年1月20日本院審理中固證述：「（問：
    頭七那天，有無人要求子○○把簡允文存摺內的錢拿出來分
    ？）有，姊妹們有為了存摺內的錢在爭吵，其他姊妹要子○
    ○把簡允文存摺內的錢拿出來，子○○表示存摺內的錢是父
    親給她的，為什麼要拿出來分。」等語（見本院卷二第9頁
    ）。證人辛○○於99年1月20日本院審理中證述：「（問：
    妳父親頭七那天，妳有無回去黎明三路38號？）有。（問：
    當天有無人跟子○○要她把簡允文存摺內的錢拿出來分？）
    有。（問：當時子○○如何回應？）她說那是簡允文要給她
    的，為何要拿出來分。…（問：妳剛才說在簡允文頭七時，
    妳們部分姊妹要子○○把簡允文存摺內的錢拿出來分，當時
    子○○如何回應？）她說錢是簡允文要給她的，為何要拿出
    來分。」等語（見本院卷二第21頁、第23頁）。惟證人庚○
    ○、辛○○此部分證述已核與證人甲○○、戊○○、丙○○
    ○、壬○○前述證詞不符，且被告子○○倘於95年9月20日
    既已向告訴人丙○○○等4人及證人戊○○、癸○○表示該
    存款係簡允文要贈與伊等語，則以簡王雞當時身體健康狀
    況不佳，亟需金錢支付醫療及外勞費用，告訴人丙○○○等
    4人及證人戊○○、癸○○究無坐視不管而未做任何處置之
    理，是證人庚○○、辛○○此部分證詞顯屬不實，尚難以此
    據認告訴人丙○○○等4人於95年9月20日已知悉並確信被告
    子○○有侵占簡允文上開存款之犯意。
  (九)綜上各情相互以參，本件告訴期限，應自告訴人丙○○○等
    4人知悉被告2人侵占之犯罪行為時起算，即於96年7月6日告
    訴人之母簡王雞死亡，告訴人丙○○○等4人要求被告子
    ○○以簡允文之上開存款支付簡王雞之喪葬費用，遭被告
    子○○拒絕後，始知悉並確信被告子○○有侵占之犯意，是
    告訴人丙○○○等4人於96年7月31日提出本件告訴，尚未逾
    6個月之告訴期間，其等告訴符合規定，且依刑事訴訟法第2
    39條前段之規定，對於共犯之一人告訴，其效力及於其他共
    犯，因此，本件告訴人丙○○○等4人雖僅就被告子○○提
    出告訴，公訴人既認同案被告辛○○為共犯，效力自及於同
    案被告辛○○，故本件起訴程序於法並無違背，合先敘明。
、實體部分：
一、有罪部分：（即被告子○○部分）
  (一)認定犯罪事實所憑之證據及理由：
  1.訊據被告子○○固坦承其有先後於95年6月6日、95年6月7日
    ，至宜蘭信用合作社、宜蘭市農會，將簡允文上開帳戶內存
    款，分別轉匯至自己及其子詹理維所開設之上開帳戶內之事
    實（見本院卷一第22頁至第23頁），並有宜蘭市農會函97年
    10月17日宜市農信字第0970003085號函附帳號0000000000號
    帳戶交易明細表1份、華南商業銀行南松山分行98年3月24日
    南松字第09800089號函附帳號000000000000號存款往來明細
    表1份、宜蘭信用合作社98年6月12日宜信管字第649號函附
    照片影本2張、定存中途解約取息憑條、存本取息儲蓄存款
    存單、存摺類存款取款憑條、匯款申請書影本各1紙、宜蘭
    市農會98年7月7日宜市農信字第0980002377號函附帳號0000
    000000號帳戶匯款申請書影本2紙、全戶戶籍資料查詢結果1
    紙在卷可佐（見97偵續33號卷一第29頁至第43頁、97偵續33
    號卷二第9頁、第14頁、第20頁、第116頁至第118頁、第137
    頁至第138頁、98偵3068號卷第3頁），堪認被告子○○此部
    分之供述，核與事實相符。惟被告子○○矢口否認有何侵占
    之犯行，辯稱：
  (1)依證人丙○○○證稱「（問：父親的土地權狀、印章、存摺
    是否父親交給子○○保管？）父親都沒有說話，感覺上很無
    奈。」、證人己○○證稱「（問：子○○當時要拿簡允文的
    存摺、印章、土地權狀的目的？）他們姊妹說要看存摺，瞭
    解存摺內有多少錢，子○○也是說要看存摺內有多少錢，我
    沒有聽到子○○說要保管。」、證人壬○○證稱「當天子○
    ○回去跟簡允文拿印鑑章時，簡允文還很不高興，說印鑑在
    抽屜，子○○說沒有，後來印鑑是戊○○拿出來給子○○的
    。」、證人癸○○證稱「（問：什麼人把簡允文的存摺、印
    章交到子○○的手中？）子○○自己拿的。當時她自己在翻
    找，找出存摺，起先戊○○不拿出來，她逼戊○○拿出來，
    當時很多姊妹都有在場」等語，足見簡允文根本未將其存摺
    、印章交給被告子○○保管，本件被告子○○既未持有他人
    之物，自無侵占罪嫌可言。
  (2)又簡允文當時交付存摺、印章給被告子○○之目的，就是要
    將其存摺內的錢給子○○，業據證人辛○○於偵審中及證人
    庚○○於審理中證述明確，且依證人丙○○○、己○○、丁
    ○○○、壬○○、癸○○、丑○○於本院審理中之證詞，亦
    可證僅有被告子○○曾帶簡允文旅遊，且於父母親生病之際
    極力照顧，益證本件確係因被告子○○與簡允文及母親關係
    特別親密，受簡允文贈與而取得其存款，被告子○○自無侵
    占罪嫌。
  (3)再依證人己○○於本院審理中證述：「簡允文過去與簡漢忠
    夫妻一起住之後，分割一小塊土地給他們，所以之後的扶養
    就由他們夫妻負責，簡允文往生之後的喪葬費用我也沒有出
    錢。」等語，足見簡允文早就其生活所需已作安排，則其將
    存款贈與被告子○○亦無違常之處，益證被告子○○無侵占
    罪嫌。
  2.經查：
  (1)證人丙○○○於98年11月25日本院審理中證述：「（問：妳
    是否知悉簡允文生前他的存摺、印章就已經在子○○的手中
    ？）知道。（問：妳是何時知道的？）好像是父親生前，約
    95年5、6月的時候。就是我姊妹一起回去的那時候，辛○○
    先跟我說父親要把存摺、印章、土地權狀等交給子○○保管
    。我們姊妹就去戊○○家看父親，當時姊妹與子○○都在家
    裡，父親坐在床上，身體很虛弱，子○○坐在床邊，子○○
    就說她要保管父親的存摺、印章、土地權狀，…。當時我、
    辛○○、壬○○、簡阿鑾、戊○○、己○○及外勞在場，…
    。（問：妳父親簡允文生前有無跟妳說他所遺留之現金部分
    要如何處理？）沒有，…。（問：父親有無跟妳說過他要把
    他的錢給子○○？）沒有。…（問：父親把印章、存摺交給
    子○○，是否意謂父親要把存摺內的錢贈與給子○○？）沒
    有，當時都沒有講，是辛○○說要交給子○○保管。」等語
    （見本院卷一第84頁至第88頁）。證人己○○於98年11月25
    日本院審理中證述：「（問：簡允文是否有答應要把存款給
    子○○？）沒有，我也不曾聽過他有這麼說。…（問：是否
    知道簡允文生前，其存摺、印章、土地權狀就已經在子○○
    那邊？）當時子○○在戊○○家拿簡允文的存摺、印章、土
    地權狀時，我有在場，我有看到。…（問：當天在場的有何
    人？）有丁○○○、癸○○、壬○○、丙○○○、戊○○、
    辛○○、子○○。（問：當時簡允文有無在場？）有。…（
    問：當時你們在戊○○家時，子○○拿簡允文的存摺、印章
    、土地權狀時，簡允文的意識是否還清楚？）還清楚。…（
    問：當時簡允文有無說存摺內的錢都要給子○○？）沒有說
    。…（問：就你的瞭解，簡允文是否有要把存摺內的金錢給
    子○○的意思？）就我瞭解，我認為是不可能，因為當時簡
    王雞仍然需要外勞照顧，每個月都要支出費用，外勞的費
    用是由簡允文支出的。」等語（見本院卷一第91頁至第95頁
    ）。證人丁○○○於98年11月25日本院審理中證述：「（問
    ：簡允文生前有無答應要把其存摺內的現金都要送給子○○
    ？）沒有，我也沒有聽到這麼說過。他只有說現金要留給我
    母親用，有剩下的才處理。…（問：是否瞭解為何存摺、印
    章、土地權狀後來會改由子○○持有？）因為子○○說她要
    保管，所以就給她保管。…（問：簡允文是否曾經跟妳說過
    他帳戶內的錢全部都要給子○○？）沒有說過。」等語（見
    本院卷一第98頁至第99頁）。證人壬○○於98年11月25日本
    院審理中證述：「（問：妳如何知道現金在子○○那邊？）
    因為子○○回去父親住的地方，在父親的房間內，當時父親
    的意識還清楚，我也有回去，…那天我、丙○○○、己○○
    、丁○○○、癸○○、辛○○、子○○、戊○○都有在場，
    子○○就將父親的存摺、印章、土地權狀拿走。（問：子○
    ○拿走父親的存摺、印章、土地權狀做何用？）…當時子○
    ○是說要保管存摺裡面的錢，不然錢到後來會都沒有了，怕
    戊○○把父親存摺內的錢都花掉，母親還需要用錢，所以子
    ○○說要保管父親帳戶內的錢，…當時父親的意識狀態還是
    很清楚。（問：子○○拿簡允文的存摺、印章及權狀時，簡
    允文有無表示帳戶內的錢贈與給子○○？）沒有。…（問：
    子○○把簡允文的存摺拿走之後，簡允文是否曾經跟你說要
    存摺內的錢給子○○？）沒有。」等語（見本院卷一第105
    頁至第109頁）。佐以證人癸○○於98年12月16日本院審理
    中證述：「（問：簡允文生前有無換過別人掌管家中的經濟
    ？）…子○○叫我們回去，子○○說戊○○把父親的錢用的
    很兇，因為父親那時候身體比較不好，她說由她來保管，…
    所以後來存摺、印章就交由子○○管理，父母親如果有費用
    要支出，就要向子○○拿，…。（問：簡允文生前有無交待
    過現金要如何處理？）沒有。他有說這些錢因為母親還在世
    ，所以要留給母親用。…（問：簡允文的存摺、印章為什麼
    會在子○○手中？）她一直跟我父親說她要保管，…子○○
    強調她僅是保管，不會有事，不會侵占，…。（問：交付當
    時，妳說除了妳之外還有很多姊妹在場，請問當時有哪些姊
    妹在場？）有我、簡阿鑾、壬○○、辛○○、簡沂梅、子○
    ○、戊○○、己○○在場。…（問：當時父親把存摺、印章
    交給子○○時，妳是否在場？）我當然有在場。…（問：在
    子○○找妳們姊妹向父親拿存摺、印章之前，父親簡允文是
    否曾經說過他存摺內的錢要給子○○？）沒有。（問：子○
    ○從父親簡允文那邊拿到存摺、印章當時，父親有無說他存
    摺內的錢要給子○○？）沒有。（問：子○○從父親簡允文
    那邊拿到存摺、印章之後，父親有無說存摺內的錢要給子○
    ○？）沒有。」等語（見本院卷一第14 4頁至第154頁）。
    證人戊○○於98年12月16日本院審理中證述：「（問：簡允
    文的存摺、印章何時到子○○的手中？）…原本存摺、印章
    是放在我這裡的，有一天一大早子○○、辛○○還有其他小
    姑衝到我家，子○○及辛○○到我房間要我把簡允文的存摺
    、印章都拿出來，說父親要交給子○○保管，…。（問：簡
    允文他所有的存摺、印章、權狀在交給子○○之前，是如何
    保管的？）簡允文的農會存摺及印章是在我這邊保管，但權
    狀、印鑑章及定存單則是由簡允文自己保管，另宜蘭信用合
    作社的存摺、印章也是由簡允文自己保管。…（問：妳當時
    交付何物給子○○？）我把簡允文農會的存摺、印章交給子
    ○○，其餘簡允文的東西是子○○她們姊妹自己去簡允文的
    房間拿的。（問：妳為何要交付簡允文的農會存摺及印章給
    子○○？）子○○說簡允文要給她保管。…（問：為何同意
    把簡允文的農會存摺、印章交給子○○？）因為當時她們姊
    妹都在場，子○○說簡允文要把存摺、印章交給她保管，…
    。（問：當時子○○有無說存摺內的錢也要給子○○？）沒
    有，只是說保管。（問：後來有無聽簡允文說過存摺內的錢
    通通要給子○○？）沒有。（問：所謂簡允文的存摺、印章
    給子○○保管，是什麼意思？）當初是因為我把簡允文名下
    的1塊土地過戶到我的名下，她們姊妹認為我有偷過戶的嫌
    疑，就不給我保管簡允文的存摺、印章，倘若簡允文夫妻有
    要支出的話，就向子○○申請。所以之後簡允文夫妻要支出
    時，我會先跟子○○說，子○○再拿錢給我，…。（問：簡
    允文生前於整個過程中，有無跟你說過倘若他過世後，其名
    下存摺內所有的錢要給子○○？）沒有。（問：簡允文生前
    於整個過程中，有無跟妳說過子○○保管他的存摺、印章，
    就是要把他存摺內所有的錢給子○○？）沒有。」等語（見
    本院卷一第159頁至第167頁）。綜觀證人丙○○○、己○○
    、丁○○○、壬○○、癸○○、戊○○上開證詞，就：被
    告子○○在簡允文住處係當著丙○○○、己○○、丁○○○
    、壬○○、癸○○、辛○○面前向簡允文要求代其保管帳戶
    存摺、印鑑等物，而簡允文當場亦未反對，子○○隨即順利
    取得上開物品；簡允文於交付其所有之帳戶存摺、印鑑予
    子○○當場、之前、之後，均未曾表示要將上開帳戶內存款
    贈與子○○乙節證述一致，堪以採信。可證於95年5月14日
    ，在宜蘭縣宜蘭市○○○路簡允文住處，證人丙○○○、己
    ○○、丁○○○、壬○○、癸○○及被告辛○○、子○○因
    簡允文身體狀況日漸不佳，恐證人戊○○利用伊與簡允文同
    住並保管簡允文部分帳戶存摺、印章之機會擅自挪用簡允文
    之存款，乃由被告子○○要求簡允文代為保管其帳戶存摺、
    印鑑，經簡允文同意後，其等即要求證人戊○○將所保管之
    簡允文帳戶存摺、印章交由被告子○○保管，再由證人戊○
    ○向被告子○○請領簡允文及簡王雞之醫療及外勞費用，
    且簡允文未曾表示過要將上開2帳戶內存款贈與被告子○○
    。是被告子○○仍辯稱：簡允文根本未將其存摺、印章交給
    被告子○○保管，簡允文當時交付存摺、印章給子○○之目
    的，就是要將其存摺內的錢給子○○云云，自不足採。
  (2)且證人丙○○○於98年11月25日本院審理中證述：「（問：
    你的親兄弟姊妹有幾位？）我有3個兄弟及連我9個姐妹，共
    12個人。…（問：簡允文生前，有無處分過任何財產給妳們
    子女去繼承或贈與給妳們？）簡允文生前最早有先將名下部
    份土地分給我的2個兄弟，我剛才所說3個兄弟，其中1個在
    很早之前就已經往生了，…後來父親有再處分部份的土地給
    我們9個姊妹去分，本來是要分9份，但被告子○○向簡允文
    說她比較孝順，所以簡允文就改分成10份，子○○分得十分
    之二，其餘姊妹各分得十分之一，那是被告子○○向簡允文
    要求的。（問：除了土地以外，簡允文生前有無分其他的財
    產給妳們？）沒有。…（問：妳是多久會回去看你的父母親
    ？）不一定，有時候1、2天，有時1個月回去幾次，我住的
    很近，想回去就回去看。」等語（見本院卷卷一第79頁至第
    85頁）。證人己○○於98年11月25日本院審理中證述：「（
    問：妳丈夫的名字？）簡漢民，已往生，他是民國88年4月2
    5日往生的，他是簡允文第2個兒子，簡允文的大兒子在6歲
    時就死亡了。…（問：簡允文生前，他的3個兒子有分到何
    財產？）我們有分到土地，簡漢民及簡漢忠各分到一甲多的
    土地。…（問：除了土地以外，有無分到其他的動產、不動
    產或現金？）沒有。…（問：丙○○○、丁○○○、壬○○
    等8位姊妹於簡允文生前生病期間，是否曾經來探視簡允文
    ？）有。…（問：簡允文生前是否曾經出國？）有。曾經去
    過美國，是與子○○一起去的。…（問：丙○○○有無常常
    回來探視簡允文夫妻？）有。…（問：簡允文是否特別疼愛
    子○○？）沒有，在我看來他對姊妹都一樣。…（問：簡允
    文把土地過戶給簡漢民、簡漢忠時，其他的姊妹是否知悉？
    ）知道。當時簡允文說以後要過戶給每個女兒約70坪的土地
    ，所以就此部分，在簡允文往生之前就已經辦好過戶了。（
    問：每個女兒可以分得70坪土地時，子○○是否分得比較多
    ？）是。當時子○○說她有帶簡允文去美國玩等語，所以子
    ○○當時是分配到140坪的土地。」等語（見本院卷一第89
    頁至第97頁）。證人丁○○○於98年11月25日本院審理中證
    述：「（問：簡允文生前及死後，妳們姊妹是否都有分到土
    地？妳分到什麼？）簡允文生前每個女兒都有分到土地，是
    大家姊妹一起持分，…子○○有多分1份。…（問：簡允文
    生前是否曾經出國？）有，曾經去美國，他常常出國。當時
    他是跟子○○一起去的，所以當時簡允文要分土地給我們姊
    妹時，子○○有多分1份，…。（問：簡允文生前是否曾經
    去臺北就醫？）有。（問：簡允文去臺北就醫是由何人處理
    ？）子○○住在臺北，所以由他去處理比較方便。（問：簡
    王雞生前是否曾經去臺北就醫？）有，也是因為子○○住
    在臺北，所以由她處理。…（問：是否知道簡允文於生前就
    曾經把土地過戶給簡漢民、簡漢忠他們？）我知道這件事情
    。」等語（見本院卷一第97頁至第103頁）。證人壬○○於
    98年11月25日本院審理中證述：「（問：簡允文對於簡王雞
    、子女的態度如何？）態度都很好，不會特別偏袒誰，都
    是一視同仁。（問：簡允文是否與哪個孩子特別有往來？）
    …簡允文比較重男輕女，對女兒不重視，對每個女兒都一樣
    。…（問：簡允文生前，你們姊妹是否有分得一塊土地？）
    是，除了子○○外，每人各分得約70坪，子○○說她曾經帶
    簡允文去美國玩及包紅包，所以她要求再多分1份，因此她
    分得140坪之土地。…（問：簡允文生前是否曾經出國遊玩
    ？）有，子○○有帶他去美國玩1次。…（問：是否知道簡
    允文生前，已經把土地過戶給簡漢忠、簡漢民？）我知道這
    件事情，…。」等語（見本院卷一第103頁至第109頁）。證
    人乙○○於98年4月10日偵查中證述：「（問：簡允文後來
    分產情形？）簡允文一開始就先分給簡漢忠、簡漢民土地。
    留一部分是他年老要花用。（問：簡允文與各女兒之間關係
    如何？）普通，女兒有常回去看。沒有特別疼誰，都一樣。
    （問：你多常去看簡允文？）我就住在隔壁，想去就去。」
    等語（見97偵續33卷二第97頁）。證人癸○○於98年12月16
    日本院審理中證述：「（問：簡允文生前有無跟哪一個女兒
    互動比較好、特別疼愛？）我父親對每個女兒都一樣的疼愛
    ，…父親雖然比較重男輕女，但對每個女兒都一樣。（問：
    你們9個姊妹出嫁或離家之前，簡允文有無對特定的女兒特
    別給比較多的東西或較疼愛？）沒有。…（問：妳父母親生
    日時，妳有無與父母親一起聚餐過生日？）幾乎都有，過年
    過節或平常也都會回去，沒有回去我也會打電話聯絡。（問
    ：妳們聚餐都在哪些地點？）不一定，有時候在家裡，有時
    候在餐廳，…。（問：妳父親生前是否有將部分土地分別贈
    與給妳們姊妹？）有。…（問：子○○所受贈的土地是否與
    妳們一樣多還是比妳們多？）子○○受贈的比較多，因為當
    時她跟父親說她比較孝順，有要求父親要多分一份給她。…
    （問：是否知道父親生前曾經把土地過戶給簡漢民、簡漢忠
    ？）知道。」等語（見本院卷一第145頁至第152頁）。證人
    戊○○於98年12月16日本院審理中證述：「（問：簡允文生
    前有無把土地分給簡漢民、簡漢忠兄弟？）有。…（問：簡
    允文生前有無出國旅遊過？）有。（問：簡允文係與何人一
    起出國？）子○○。（問：簡允文除了與子○○出國外，是
    否有其他人帶簡允文出國？）沒有。（問：簡允文生前除了
    出國外，有無其他人帶他出去旅遊？）有，我有帶他去。（
    問：簡允文夫妻生日或逢年過節時，妳們有無一起聚餐？）
    有。（問：聚餐的地點都在何處？）不一定，有時在我家，
    有時在餐廳。…（問：是否記得大部分聚餐的人員有哪些？
    ）幾乎兄弟姊妹都會在，…。（問：妳們聚餐時的相關的費
    用是何人支付？）子○○，有時候姊妹也會分攤。…（問：
    簡允文生前有無把一部份的土地贈與給他的女兒？）有。（
    問：贈與部分，妳是否知悉他們如何分配？）土地分10等份
    。子○○分2份，其餘的姊妹各分1份。」等語（見本院卷一
    第155頁至第158頁）。證人庚○○於99年1月20日本院審理
    中證述：「（問：簡允文生前有無出國旅遊過？）有，都是
    子○○帶他出去。（問：簡允文出國是去何處旅遊？）美國
    及其他國家，還有國內旅遊。（問：除了跟子○○出國外，
    妳們姊妹當中還有何人帶簡允文出國旅遊？）沒有，只有子
    ○○夫妻帶他出國旅遊。（問：妳父母生日的時候，妳們姊
    妹間有無一起聚餐？）有，…。（問：妳們聚餐的地點都在
    何處？）…曾經去過富翔，也去過其他餐廳，都是子○○在
    處理，吃飯的費用也是子○○處理。…。（問：妳父母親生
    前生病的時候，有無到臺北去就醫過？）有。都是子○○在
    處理，…。（問：妳父母生前有無到過妳們姊妹家中住過？
    ）有，曾經去過子○○家中。…（問：簡允文生前是否贈與
    土地給妳？）有。…（問：妳受贈的土地有幾坪？）每個姊
    妹每人平均約70坪。（問：妳們姊妹受贈的土地坪數是否都
    一樣？）子○○有比較多，這有經過父親簡允文的同意。因
    為簡允文生前曾經說過子○○比較孝順，所以要給子○○多
    一點。…（問：剛才妳稱聚餐的費用都是子○○在處理，是
    什麼意思？）訂桌、聚餐費用都是由子○○支出。…（問：
    是否每次聚餐妳都有參加？）每次聚餐前子○○都會聯絡我
    ，有時我會參加，有時我沒有參加。」等語（見本院卷二第
    5頁至第11頁）。證人辛○○於99年1月20日本院審理中證述
    ：「（問：簡允文生前有無出國旅遊過？）有，曾經去美國
    。（問：簡允文是與何人一起出國的？）子○○夫妻。（問
    ：簡允文除了與子○○夫妻一起出國以外，妳們姊妹當中是
    否有其他人帶簡允文出國？）沒有。（問：簡允文除了由子
    ○○夫妻帶出去出國以外，子○○夫妻有無帶簡允文到國內
    其他地方旅遊過？）有。（問：簡允文夫妻生日或過節的時
    候，妳們姊妹有無與他們一起聚餐？）有。（問：聚餐的地
    點大都在何處？）大部分是在外面，有時是在家裡。…（問
    ：妳們聚餐的時候，相關的費用是誰支出？）大部分是子○
    ○，…。（問：妳父母親在生前有無因為生病到台北就醫？
    ）有。（問：妳父母到台北就醫的時候，由何人負責處理？
    ）子○○。（問：妳父母在生前有無到過妳們姊妹家中住過
    ？）只有去過子○○家中住過。（問：妳父親簡允文生前是
    否贈與土地給妳？）有。（問：妳所受贈的土地面積為何？
    ）約70坪。（問：妳們姊妹受贈土地面積是否都相同？）沒
    有，子○○多1份。」等語（見本院卷二第18頁至第20頁）
    。綜觀證人丙○○○、己○○、丁○○○、壬○○、癸○○
    、戊○○、乙○○、庚○○、辛○○上開證詞，就：其等
    於簡允文生前均會返家探視簡允文夫妻，且於簡允文夫妻生
    日時均會在家或在餐廳聚餐，被告子○○會支付聚餐費用；
    被告子○○曾帶簡允文出國旅遊，並處理簡允文夫妻至臺
    北就診事宜，簡允文夫妻亦曾至子○○住處休養；簡允文
    生前有先將部分之土地贈與簡漢民、簡漢忠，並平均分配；
    簡允文生前有將部分土地分成10等份贈與9個女兒，而因
    被告子○○曾帶簡允文出國旅遊等，而多分十分之一乙節證
    述一致，堪以採信。可證證人丙○○○、丁○○○、壬○○
    、癸○○、庚○○及被告子○○、辛○○於簡允文生前均會
    返家探視簡允文，且於簡允文夫妻生日時亦會參加聚餐，簡
    允文並未特別偏愛任何1個女兒，而簡允文生前既先將部分
    之土地贈與其子簡漢民、簡漢忠，並平均分配，嗣再將部分
    土地贈與9個女兒，因被告子○○曾帶簡允文出國旅遊，並
    有負擔部分簡允文生日聚餐費用，及負責處理簡允文夫妻至
    臺北就醫事宜，在被告子○○要求下，簡允文遂將贈與之土
    地分成10等份，除被告子○○分為十分之二外，其餘女兒則
    均分得十分之一，由此觀之簡允文生前贈與財產予子女，顯
    然仍著重公開、公平，並無特別獨厚任何子女而有私下贈與
    之情形。則簡允文生前既因被告子○○曾帶其出國旅遊，並
    有負擔部分其夫妻生日聚餐費用，及負責處理其夫妻至臺北
    就醫事宜，而多贈與十分之一之土地予被告子○○，其焉有
    可能再將僅有之上開2帳戶內存款全部贈與被告子○○，遑
    論當時簡允文本身及其妻簡王雞亟需金錢，以支付其夫妻
    之醫療、外勞費用。是益徵證人丙○○○、己○○、丁○○
    ○、壬○○、癸○○、戊○○前述於95年5月14日簡允文將
    其所有上開2帳戶存摺、印鑑交付被告子○○之目的，僅係
    要被告子○○代其保管乙節，係屬真實。被告子○○仍辯稱
    ：因僅有伊曾帶簡允文外出旅遊，且於父母親生病之際極力
    照顧，伊與簡允文及母親關係特別親密，而簡允文早就其生
    活所需安排由簡漢忠夫妻負擔，故簡允文始將上開存款贈與
    伊云云，亦不足採。
  (3)至於證人庚○○於99年1月20日本院審理中雖證述：「（問
    ：簡允文是要將存摺、印章交給子○○保管？還是要把存摺
    內的錢給子○○？）簡允文生前曾經告訴我，可以讓他信任
    的只有子○○，只有子○○對他比較照顧，簡允文曾經跟我
    說要把存摺內的錢給子○○。…（問：就妳所知，簡允文除
    了銀行的存摺給子○○以外，是否也把土地權狀一併交給子
    ○○？）是，簡允文將銀行的存摺、印章連同土地權狀都交
    給子○○，此部分我是聽簡允文說的。（問：簡允文把土地
    權狀拿給子○○的用意？）要請子○○分給其他姊妹，每個
    姊妹都有一份。（問：妳如何知道簡允文的意思是要子○○
    負責將土地分配給每個姊妹？）簡允文有說一起給子○○。
    （問：既然簡允文說要一起給子○○，為何子○○要將土地
    分配給每個姊妹？）那是因為子○○憑良心才拿出來分，不
    然應該都是子○○的。（問：妳的意思是說簡允文將存摺、
    印章、土地權狀交給子○○的用意是隨便由子○○處理？）
    是，簡允文要給她的。（問：所以妳推測簡允文將存摺、印
    章、土地權狀等交給子○○，是要全部贈與給子○○，隨便
    她處理嗎？）是。是簡允文跟我說的。（問：請妳詳述簡允
    文跟妳說的詳細內容？）我下班回娘家的時候，簡允文曾經
    跟我說幸好他還有子○○1個女兒可以信任，有子○○關心
    他，簡允文說『這些』就是土地資料、銀行存摺簿＜觀看電
    腦螢幕思考約1分鐘＞。（問：簡允文是說『這些』？還是
    有明確說土地、銀行存摺？）有說土地資料、存摺簿都要給
    子○○，不是說保管。（問：簡允文說土地資料、存摺簿要
    給子○○是什麼意思？）就是可以讓簡允文信任的只有子○
    ○，簡允文說菲傭費用很貴，每個月要2、3萬元，簡王雞
    躺在那邊不知道還要照顧多久，還需要用錢，並說他們夫妻
    倆還要用錢。（問：妳的意思是說簡允文可以信任的只有子
    ○○，所以把存摺、土地權狀等交給子○○的用意，是要子
    ○○使用簡允文的存摺、土地等物照顧簡允文夫妻？）簡允
    文知道子○○比較照顧他，所以把存摺、土地給子○○，他
    知道子○○會照顧他。（問：簡允文跟妳說上開事情的時候
    ，還有何人在場？）只有我在場，簡允文只有對我說。…（
    問：簡允文將存摺、印章及權狀拿給子○○當天，妳是否在
    場？）我沒有在場。（問：既然妳沒有在場，為何妳知道簡
    允文要將存摺、印章、權狀拿出來的原因？）是事後簡允文
    跟我說的。（問：簡允文將存摺、印章、權狀拿出來的那一
    天，他是否還可以照顧妳母親？）可以。（問：既然簡允文
    還可以掌管家裡經濟及照顧妳母親，他為何要將照顧簡王雞
    的事情交待給子○○？）因為如果他不交給子○○，讓子
    ○○處理，這些錢會被吞掉。（問：簡允文既然害怕他的土
    地及財產會被吞掉，表示他還是在意要用這些財產來養老，
    為何還會把土地及錢送給子○○，而他手上什麼都沒有了？
    ）他是要送給子○○。他信任子○○未來會照顧簡允文、簡
    王雞，不會讓簡允文、簡王雞痛苦。（問：妳稱簡允文
    將存摺、印章交給子○○時，妳沒有在場，事後父親跟妳說
    時，他有無說他交了什麼東西給子○○？）他說他一次將他
    名下的財產、土地、錢都交給子○○。（問：簡允文跟妳說
    的上開事情，是在何處跟妳說的？）是我回去戊○○住處時
    ，他在他房間跟我說的，他只有跟我說1次。…（問：妳是
    否有問簡允文，之後他自己及簡王雞的生活費用如何處理
    ？）簡允文有說他及簡王雞中風的花費等生活費用都已經
    有先交給戊○○，所以簡允文說以後都由戊○○來負責。…
    （問：妳稱簡允文跟妳說他要將其所有的存摺、印章、土地
    資料等給子○○的時間點？）是簡漢忠往生的那個時間左右
    。」等語（見本院卷二第5頁至第17頁）。綜觀證人庚○○
    上開證詞，就：簡允文究係於何時告知伊其要將所有之存
    款及土地贈與被告子○○乙節，先稱係於簡允文將上開物品
    交付子○○後，嗣改稱係簡漢忠於94年4月18日死亡時，所
    述時間前後不一；簡允文究係因何目的將其所有之帳戶存
    摺、印鑑及土地所有權狀交付被告子○○乙節，先稱要子○
    ○以上開財產照顧簡允文夫妻，後改稱係單純贈與，簡允文
    夫妻之醫療及外勞費用應由戊○○負擔，前後證述矛盾；
    稱簡允文向伊表示其與簡王雞身體健康狀況均不佳亟需金
    錢，擔心錢被吞掉，然又稱簡允文向伊表示要將所有財產贈
    與被告子○○，顯然相互矛盾，且證人庚○○於95年5月14
    日並未當場目賭簡允文將其所有上開帳戶、印鑑交付被告子
    ○○之經過，該證詞之真實性實容有疑義。而承前述，簡允
    文生前贈與子女土地時為杜爭議均公開在子女面前為之，且
    著重公平性，並無特別獨厚任何子女而有私下贈與之情形，
    況簡允文於95年5月14日倘有贈與被告子○○其所有上開2帳
    戶存款及土地之意思，當時其子女既均在場，衡情於斯時既
    可公開說明，究無私下一一告知而引發爭議之必要。再者，
    簡允文既然擔心其財產會遭戊○○侵占，顯見簡允文非常擔
    心無法支付其本身及簡王雞往後醫療等費用，自無可能將
    全部財產包括上開2帳戶存款及土地全部贈與被告子○○，
    而自陷於無現金可供急用之窘境，遑論被告子○○亦未與簡
    允文及簡王雞同住，此實與常理相悖，足徵證人庚○○此
    部分證述，顯屬不實，尚難據此為有利於被告子○○之認定
    。而證人庚○○於本院審理中經審判長告知偽證罪之處罰，
    及得以拒絕證言之權利，仍於供前具結，對於本案重要關係
    事項為虛偽不實之陳述，所涉偽證罪嫌，應由檢察官另行偵
    辦，附此敘明。
  (4)又證人辛○○於99年1月20日本院審理中雖證述：「（問：
    父親交存摺給子○○時，有無說什麼話？）就說『這些都給
    妳』，簡允文就把存摺、印章交給子○○。…（問：妳剛才
    說簡允文拿他的存摺、印章交給子○○，請問簡允文還有交
    付何物給子○○？）土地權狀。（問：妳剛才說簡允文說『
    這些都是要給子○○』，其中『要給子○○』那是什麼意思
    ？）簡允文交付存摺、印章給子○○之前，就已經說過要將
    其存摺內的錢給子○○，所以當天簡允文交付存摺、印章給
    子○○時就說『這些給妳』，當時簡允文是先拿出存摺、印
    章給子○○，並說『這些給妳』，之後又拿出土地權狀，並
    跟子○○說土地權狀拿去辦理預告登記。…（問：簡允文是
    否已經不信任戊○○？）是的。…（問：簡允文處理存款、
    預告登記的事情，都跟他生前分配妳們9個姊妹土地的處理
    原則相反，為何如此？）預告登記部分就如我上面所述，存
    款部分是簡允文之前有向子○○借錢給簡漢忠使用，另簡漢
    忠有把子○○未出嫁之前的存摺內的錢領走，簡允文之前就
    常常這樣說，所以簡允文處理存款時，才沒有給姊妹平分而
    全部給子○○。…（問：簡漢忠的債務應該由簡漢忠、戊○
    ○夫妻負責，為何變成簡允文處理？）因為當初是簡允文向
    子○○借的。（問：簡允文是否有當著你們眾姊妹面前說，
    他要償還簡漢忠的債務？）我們姊妹不一定同時回去，簡允
    文有跟我說過，至於他有無跟其他姊妹說過我不知道。（問
    ：簡允文把存摺、印章交給子○○時，簡允文有無說之所以
    把存摺的錢給子○○是為了自己曾經為簡漢忠向子○○借錢
    等事，所以才要把存摺、印章交給子○○？）沒有。…（問
    ：子○○當天是否說要保管存摺、印章嗎？）沒有。簡允文
    之前就說要給子○○。…（問：照你所述當天子○○向簡允
    文拿存摺、印章時，其他的姊妹有無說什麼或持不同意見？
    ）沒有，子○○說要保管。…（問：當天簡允文有無提到他
    與簡王雞以後的開銷要如何支出？）沒有。…（問：簡允
    文何時跟妳說，他存摺內的錢全部都要給子○○？）那是很
    久以前，約在簡允文往生前2、3年，大約是92、93年左右就
    常這樣說。」等語（見本院卷二第21頁至第29頁）。綜觀證
    人辛○○上開證詞，就簡允文於95年5月14日交付上開帳戶
    存摺及印鑑予被告子○○之目的，先稱係贈與，再改稱係要
    清償簡允文代簡漢忠向子○○借貸之款項，後改稱係要子○
    ○保管，前後反覆其詞，該證詞之真實性已容有疑義。況承
    前述，簡允文生前贈與子女財產時著重公平性，並無特別獨
    厚任何子女之情形，是其稱簡允文將其所有之全部存款贈與
    被告子○○，且其他在場子女均未表示反對，實與常情不符
    。再者，其既稱簡允文已不信任戊○○會善盡照養之責，則
    其焉有可能將全部財產包括上開2帳戶存款及土地全部贈與
    被告子○○，自陷於無金錢可用之窘境，遑論被告子○○亦
    未與簡允文夫妻同住，此亦與常理相悖，足徵證人辛○○此
    部分證述顯屬不實，尚難據此為有利於被告子○○之認定。
    。而證人辛○○於本院審理中經審判長告知偽證罪之處罰，
    及得以拒絕證言之權利，仍於供前具結，對於本案重要關係
    事項為虛偽不實之陳述，所涉偽證罪嫌，應由檢察官另行偵
    辦，附此敘明。
  3.綜上所述，被告子○○明知簡允文並無將所有之存款6,506,
    400元贈與自己之意，竟基於意圖為自己不法之所有，利用
    其保管簡允文之國民身分證及上開帳戶存摺、印鑑之機會，
    先後於上開時、地，以上開方式，將上開帳戶內之存款1,02
    6,400元及2,740,000元、2,740,000元，接續轉匯至自己與
    其子詹理維所開設之上開帳戶內，而將上開金錢侵占入己之
    事實，事證明確，應依法論科。
  (二)論罪科刑之理由：
  1.按95年7月1日生效施行之刑法第2條第1項規定「行為後法律
    有變更者，適用行為時之法律。但行為後之法律有利於行為
    人者，適用最有利於行為人之法律。」，本件被告子○○行
    為後刑法第33條業於95年7月1日修正生效施行，自應適用刑
    法第2條第1項之規定，為「從舊從輕」之比較。經查：修正
    前刑法第33條第5款規定罰金為銀元1元以上，換算為新臺幣
    後，為新臺幣3元以上。修正後同條款則規定「罰金：新臺
    幣1千元以上，以百元計算之。」，是比較新舊法之結果，
    舊法即行為時法有利於被告，依刑法第2條第1項前段規定，
    應適用行為時法即95年7月1日修正生效施行前之刑法第33條
    規定。
  2.核被告子○○所為，係犯刑法第335條第1項侵占罪。
  3.次按數行為於同時同地或密切接近之時地實施，侵害同一之
    法益，各行為之獨立性極為薄弱，依一般社會健全觀念，在
    時間差距上，難以強行分開，在刑法評價上，以視為數個舉
    動之接續施行，合為包括之一行為予以評價，較為合理，則
    屬接續犯，而為包括之一罪（最高法院86年台上字第3295號
    判例要旨參照）。本件被告先後於95年6月6日、95年6月7日
    ，至宜蘭信用合作社、宜蘭市農會，將簡允文上開帳戶內存
    款轉匯至自己及詹理維所開設之帳戶內，予以侵占入己之行
    為，係在密切接近之時地實施，最終目的為侵占其代簡允文
    保管之上開帳戶存款，侵害同一法益，乃基於同一犯意下之
    接續行為，依上開判例要旨所示，應論以接續犯之一罪。
  4.爰審酌被告子○○無犯罪前科，素行良好，此有臺灣高等法
    院被告前案紀錄表1份在卷可參，惟其不思循正途賺取金錢
    ，竟利用保管其父簡允文之國民身分證及上開帳戶存摺、印
    鑑之機會，將簡允文所有上開帳戶內存款共6,506,400元轉
    匯至自己及其子詹理維帳戶內，予以侵占入己，惟考量被告
    於侵占後仍有支付簡允文之醫療費用、喪葬費用及簡王雞
    之部分醫療費用、喪葬費用，與被告於犯罪後仍飾詞否認犯
    行，毫無悔意等一切情形，量處如主文第1項所示之刑。惟
    查被告犯罪之時間，係在96年4月24日以前，所犯符合中華
    民國96年罪犯減刑條例第2條第1項第3款所定之減刑要件，
    應減其刑期二分之一，故減為有期徒刑1年。
二、無罪部分：（即被告辛○○部分）
  (一)公訴意旨略以：被告辛○○與子○○係同胞姊妹，明知簡允
    文並無將所有之存款6,506,400元贈與子○○之意，竟與子
    ○○共同意圖為自己及他人不法所有之犯意聯絡，利用子○
    ○保管簡允文身份證件及簡允文所開設之宜蘭信用合作社帳
    號0000000號帳戶、宜蘭市農會帳號0000000000號帳戶存摺
    、印鑑之機會，先於95年6月6日，一同至址設宜蘭市○○路
    ○段33號之宜蘭信用合作社，將簡允文所有存於該合作社帳
    戶之1,026,400元轉匯至子○○所開設之華南商業銀行南松
    山分行帳號000000000000號帳戶內，復於95年6月7日，一同
    至址設宜蘭市○○路○段3號之宜蘭市農會，將簡允文存於該
    農會帳戶之2,740,000元，轉匯至子○○所開設上開華南商
    業銀行南松山分行帳戶內，並將簡允文存於該農會帳戶之2,
    740,000元轉帳至子○○之子詹理維所開設之郵局帳號00000
    000000000號帳戶內，而共同將上開金錢侵占入己。因認被
    告辛○○涉犯刑法第335條第1項之侵占罪嫌云云。
  (二)按被告未經審判證明有罪確定前，推定其為無罪。犯罪事實
    應依證據認定之，無證據不得認定犯罪事實。又不能證明被
    告犯罪或其行為不罰者，應諭知無罪之判決，刑事訴訟法第
    154條、第301條第1項分別定有明文。次按刑事訴訟法第161
    條已於91年2月8日修正公布，其第1項規定：檢察官就被告
    犯罪事實，應負舉證責任，並指出證明之方法。因此，檢察
    官對於起訴之犯罪事實，應負提出證據及說服之實質舉證責
    任。倘其所提出之證據，不足為被告有罪之積極證明，或其
    指出證明之方法，無從說服法院以形成被告有罪之心證，基
    於無罪推定之原則，自應為被告無罪判決之諭知（最高法院
    92年台上字第128號判例要旨參照）。再按刑法上之共同正
    犯，以有意思之聯絡行為之分擔為要件，本案上訴人於他人
    之犯罪，既無聯絡之意思，又無分擔實施之行為，即不得以
    共犯論（最高法院18年上字第673號判例要旨參照）。
  (三)本件公訴意旨認被告辛○○涉犯上開罪嫌，無非係以下列證
    據為據：
  1.被告辛○○於偵查及本院審理中之供證。
  2.證人即同案被告子○○於偵查及本院審理中之供證。
  3.證人丙○○○、己○○、丁○○○、壬○○、癸○○、戊○
    ○於偵查及本院審理中之證述。
  4.證人乙○○、林順壕於偵查中之證述。
  5.宜蘭市農會函97年10月17日宜市農信字第0970003085號函附
    帳號0000000000號帳戶交易明細表1份、華南商業銀行南松
    山分行98年3月24日南松字第09800089號函附帳號000000000
    000號存款往來明細表1份、宜蘭信用合作社98年6月12日宜
    信管字第649號函附照片影本2張、定存中途解約取息憑條、
    存本取息儲蓄存款存單、存摺類存款取款憑條、匯款申請書
    影本各1紙、宜蘭市農會98年7月7日宜市農信字第098000237
    7號函附帳號0000000000號帳戶匯款申請書影本2紙。
  (四)訊據被告辛○○固坦承伊有與同案被告子○○於95年6月6日
    、95年6月7日，共同至宜蘭信用合作社、宜蘭市農會，將簡
    允文上開帳戶內存款，分別轉匯至子○○、詹理維所開設上
    開帳戶內之事實（見本院卷一第22頁至第23頁），核與證人
    子○○於99年3月31日本院審理中證述情節相符（見本院卷
    二第45頁至第46頁），並有宜蘭市農會函97年10月17日宜市
    農信字第0970003085號函附帳號0000000000號帳戶交易明細
    表1份、華南商業銀行南松山分行98年3月24日南松字第0980
    0089號函附帳號000000000000號存款往來明細表1份、宜蘭
    信用合作社98年6月12日宜信管字第649號函附照片影本2張
    、定存中途解約取息憑條、存本取息儲蓄存款存單、存摺類
    存款取款憑條、匯款申請書影本各1紙、宜蘭市農會98年7月
    7日宜市農信字第0980002377號函附帳號0000000000號帳戶
    匯款申請書影本2紙在卷可佐（見97偵續33號卷一第29頁至
    第43頁、97偵續33號卷二第9頁、第14頁、第20頁、第116頁
    至第118頁、第137頁至第138頁），堪認被告辛○○此部分
    之供述，核與事實相符。惟被告辛○○堅詞否認有何侵占之
    犯行，辯稱：伊僅係單純陪同同案被告子○○至宜蘭信用合
    作社、宜蘭市農會，伊並未填寫任何取款、轉匯文件，且伊
    亦未取得任何金錢，伊自無任何侵占之行為等語。
  (五)經查：
  1.簡允文於95年5月14日交付同案被告子○○其所有上開2帳戶
    之存摺及印鑑，目的係要同案被告子○○代其保管，並非將
    上開帳戶內存款贈與同案被告子○○，而被告辛○○確有於
    上開時、地，陪同同案被告子○○將上開帳戶內存款，分別
    轉匯至同案被告子○○及其子詹理維所開設之帳戶內之事實
    ，已如前述。
  2.然證人子○○於99年3月31日本院審理中證述：「（問：95
    年6月6日妳有到宜蘭信用合作社把簡允文存到宜蘭信用合作
    社的1,026,400元轉帳到妳所有之華南商業銀行南松山分行
    000000000000號帳戶內，請問當時是何人與妳一起去辦？）
    辛○○。當時我不知道銀行在哪裡，所以我請她載我去，當
    時我也有跟辛○○說我是要去領父親給我的錢，就是簡允文
    在宜蘭信用合作社帳戶內的錢。（問：轉匯單是何人寫的？
    ）都是我自己寫的，辛○○沒有幫我寫，她只有坐在櫃台附
    近的椅子等我。（問：95年6月7日妳有去宜蘭市農會，把簡
    允文於該農會帳戶內的2筆2,740,000元，分別轉匯到妳所有
    之華南商業銀行南松山分行000000000000號帳戶及妳兒子詹
    理維之帳戶內，請問當時是何人跟你去？）也是我叫辛○○
    載我去的，因為我不知道路，我離開宜蘭幾10年了，所以請
    辛○○載我去。當時我跟辛○○說簡允文叫我把農會內的錢
    領起來，但當時我沒有跟辛○○說領出來的錢要轉到我及我
    兒子的帳戶內，我有跟辛○○說是父親要給我的錢，所以我
    要去把錢領起來，因此我就把簡允文農會存摺內的錢轉匯到
    我及我兒子的帳戶內，當時領款及轉匯的資料都是我寫的，
    辛○○也是坐在椅子上等我。…（問：妳把父親存摺內的6,
    506,400元領出後，有無將錢交給辛○○？）沒有。……（
    問：妳於95年6月6日、95年6月7日去宜蘭市信用合作社、宜
    蘭市農會，到底是妳決定這2日去領，還是辛○○叫妳這2日
    去領？）是我決定這2日要去領的，我請辛○○載我去，…
    。…（問：妳決定於95年6月6日、95年6月7日日去領錢，是
    因為父親跟辛○○說後，辛○○打電話給妳，妳才決定於95
    年6 月6日、95年6月7日去領錢的嗎？）不是，辛○○打電
    話給我是之前的事。」等語（見本院卷二第45頁至第50頁）
    ，並有宜蘭信用合作社98年6月12日宜信管字第649號函附照
    片影本2張、定存中途解約取息憑條、存本取息儲蓄存款存
    單、存摺類存款取款憑條、匯款申請書影本各1紙、宜蘭市
    農會98年7月7日宜市農信字第0980002377號函附帳號000000
    0000號帳戶匯款申請書影本2紙在卷可佐（見97偵續33號卷
    二第116頁至第118頁、第137頁至第138頁）。可證被告辛○
    ○雖知悉證人子○○於95年6月6日、95年6月7日係要至宜蘭
    信用合作社、宜蘭市農會提領其所保管簡允文之上開2帳戶
    內存款，仍在證人子○○之央求下，開車載送證人子○○至
    上開處所，然被告辛○○並未參與辦理上開存款轉匯事宜，
    亦不知悉證人子○○究係將簡允文上開帳戶內存款轉匯至何
    帳戶，事後更未分得任何款項。是尚難僅以被告辛○○有開
    車搭載證人子○○前往上開金融機構之行為，即認其與子○
    ○間具有意圖為自己及他人不法所有之犯意聯絡甚明。
  3.從而，本件檢察官所舉之上開證據，尚不足以證明被告辛○
    ○有侵占之犯行。此外，復查無其他積極證據，足認被告辛
    ○○有何上開犯行，依前揭法條規定及判例要旨，不能證明
    被告辛○○犯罪，自應為被告辛○○無罪之諭知。
三、適用之法律：
  (一)程序法方面：刑事訴訟法第299條第1項前段、第301條第1項
    。
  (二)實體法方面：刑法第2條第1項、第335條第1項，刑法施行法
    第1條之1第1項、第2項前段，中華民國96年罪犯減刑條例第
    2條第1項第3款、第7條。
本案經檢察官劉惟宗到庭執行職務。
中    華    民    國    99    年    4     月    14    日
                  刑事第二庭  審判長法  官  林惠玲
                                    法  官  劉家祥
                                    法  官  蘇錦秀
以上正本證明與原本無異。
如不服本判決應於收受本判決後10日內向本院提出上訴書狀，並
應敘述具體理由。若未敘述理由者，應於上訴期間屆滿後20日內
向本院補提理由書狀(均須按他造當事人之人數附繕本)。
                                    書記官  劉晨輝
中    華    民    國    99    年    4     月    15    日
【附錄本案論罪科刑法條】
刑法第335條：
意圖為自己或第三人不法之所有，而侵占自己持有他人之物者，
處5年以下有期徒刑、拘役或科或併科1千元以下罰金。
前項之未遂犯罰之。


司法院資訊處製作；財團法人民間司法改革基金會備份。
